【裁判字號】    90,訴,3141
【裁判日期】    900920
【裁判案由】    返還買賣價金等
【裁判全文】
臺灣臺北地方法院民事判決  九十年度訴字第三一四一號
    原      告  甲○○
                          送達.
    被      告  庚○○
右當事人間返還買賣價金等事件，經台灣花蓮地方裁定移送到院，本院判決如左：
    主    文
被告應給付原告新台幣壹佰陸拾伍萬元及自民國九十年二月六日起至清償日止，按年
息百分之五計算之利息。
訴訟費用由被告負擔。
本判決於原告以新台幣伍拾伍萬元為被告供擔保後，得假執行。但被告如於假執行程
序實施前，以新台幣壹佰陸拾伍萬元為原告預供擔保，得免為假執行。
    事    實
甲、原告方面：
壹、聲明：如主文第一項所示，並陳明願供擔保請求准為假執行宣告。
貳、陳述：
一、緣原告前於民國八十一年元月二十七日經友人李金郎先生介紹，向被告購買花蓮
    縣吉安鄉○里○街呈祥園樓雙併別墅編號Ａ２棟（以下簡稱為系爭房屋），門牌
    號碼為花蓮縣吉安鄉○里村○里街一八二之一號，坐落基地為花蓮縣吉安鄉○○
    段六五四地號土地（以下簡稱為系爭土地），其中基地面積為一○○‧九平方公
    尺，房屋建坪為六九‧六坪，總價款為新臺幣（下同）伍佰陸拾伍萬元之預售房
    地，被告並強調保證本案為「自地自建」，產權清楚，絕無任何糾葛，此有不動
    產預訂買賣契約書及被告刊登報紙廣告可證。
二、簽約當時因原告原有房子已於八十一年元月二十日出售，乃要求被告須於三月底
    交屋，被告當場允諾，並信誓旦旦表示「三月底可交屋搬進來住，六月份再辦貸
    款」云云，原告信以為真，遂當場交付貳拾萬元訂金，並至被告位於富吉路三號
    招待所簽立預約單，元月二十七日簽訂不動產預訂買賣契約書。詎料被告工程進
    度竟嚴重落後，一拖再拖，五月二十七日原告繳完最後一次自備款參拾壹萬元，
    總計繳納自備款壹佰陸拾伍萬元後，被告允諾六月底必可交屋，然六月底過後，
    被告仍未依約辦理交屋過戶手續，原告始覺有詐。
三、八十一年七月底被告稱「在商言商，自備款繳交不夠土地及造屋成本，必須先繳
    信用貸款壹佰萬元土地才可過戶」等語，為求慎重，原告則委請代書代為調閱土
    地登記謄本，閱畢土地登記謄本才發現事態嚴重，因所購之系爭土地根本非如被
    告所言係伊妻子黃瀅竹所獨有、自地自建，而係共有土地，雖部分土地持分已移
    轉至原告妻子蔡月蘭名下，惟另有六分之一約三六‧六平方公尺為被告之合夥人
    己○○所有，系爭土地能否順利辦理過戶手續，非無疑義，復因辦理貸款手續，
    被告負有先為移轉過戶系爭土地之給付義務，原告為確保債權，遂依民法第二百
    六十五條不安抗辯權規定，央請介紹人李金郎轉達「願付信用貸款壹佰萬元，惟
    須至公證代表處辦理，並書立切結書保證」之意，惟被告卻一口回拒，並表示「
    己○○僅為小股東，證件均有手中，沒有問題」云云。
四、原告為查明真相，乃於八十一年九月三日晚上，費盡苦心，由長途電話簿查得己○○之電話號碼取得連繫，由己○○口中得知早於雙方簽約前之八十年十一月份
    ，渠等股東即因財務糾紛迭生爭執，此為系爭土地無法過戶原因所在，原告驚覺
    事能嚴重，隨即發函催告被告履約，表達立場，雖被告亦有回函，惟全屬顛倒之
    詞，嗣後原告並向花蓮縣吉安鄉調解委員會聲請調解，惟雙方亦無共識，己○○
    先生更書立聲明書，說明股東內部確有財務糾紛，此為系爭土地無法過戶癥結所
    在，被告甚因侵占合夥財產經臺灣花蓮地方法院判處徒刑在案，就系爭房地購買
    部分，亦經臺灣花蓮地方法院檢察署認定涉有詐欺罪嫌提起公訴，是系爭土地因
    可歸責於被告事由無法辦理過戶交屋手續，甚為明顯，為此原告前於八十九年十
    月十三日委請律師發函，再次催告被告依約履行，雖被告早已不知去向，惟依合
    約書第十三條約定，應以郵局第一次投遞日期，視為送達日期。
五、按民法第二百二十六條、第二百五十六條、第二百五十四條及第二百五十九條第
    二款之規定，本件系爭土地雖已部分移轉至原告妻子名下，然就系爭房地之購買
    而言，對原告並無利益可言，且部分土地因被告股東內部糾紛無法過戶，被告復
    未依約定於八十一年六月底辦理交屋過戶手續，迭催不理，爰依給付不能、給付
    遲延法律關係，解除雙方買賣契約，並以起訴狀繕本送達為解除契約之意思表示
    ，爰訴請被告返還已付價金及自受領時起之利息。
參、對被告抗辯所為之陳述：
一、被告辯稱：原告繳納自備款僅壹佰參拾伍萬元，非壹佰陸拾伍萬元，已依合約第
    一條移轉原告應得產權，並未違約，係原告違約未依約定配合辦理貸款手續、並
    未承諾自地自建云云，惟查：原告先後交付之自備款共計壹佰陸拾伍萬元整，分
    別為八十一年元月二十七日伍拾萬元（包含訂金貳拾萬元）、八十一年二月二十
    六日參拾伍萬元、八十一年三月二十七日貳拾壹萬元、八十一年四月二十七日貳
    拾捌萬元及八十一年五月二十九日參拾壹萬元，均由被告親自簽收無訛，被告抗
    辯原告僅繳納壹佰參拾伍萬元自備款，洵不足信。
二、花蓮縣吉安鄉○○段0000－0000地號土地，權利範圍六分之一現仍為己○○所有，因被告與其股東內部糾紛迄今仍未辦理過戶手續，有最新土地登記謄
    本可證，足見被告抗辯系爭土地已依約過戶完竣，為屬不實。而系爭房地遲遲無
    法辦理過戶手續，肇因於被告與其股東內部糾紛，此由原證六己○○書立聲明書
    三記載內容，可得明證，且辦理貸款手續之前提為被告須先提出對待給付，亦即
    完成系爭房地產權移轉過戶手續，是原告於知悉被告與其股東內部糾紛，系爭土
    地顯有難為對待給付之虞時，依民法第二百六十五條行使不安抗辯權，及於辦理
    貸款手續之際，被告未為產權移轉對待給付，依民法第二百六十四條主張同時履
    行抗辯權，拒絕自己之給付，均屬於法有據，並未違約，而被告與其股東間內部
    糾紛，迄今仍纏訟不休，益可證明，原告主張「因被告股東內部糾紛，無法辮理
    過戶手續」，所言非虛，足見被告辯稱原告未依約定配合辦理貸款手續云云，核
    係顛倒之詞，要無可取。
三、至若被告承諾「自地自建」，亦有原證一之廣告宣傳單刊載「自地自建」得加印
    證，被告拒不認帳，毀約背信，殊屬頑劣。且被告未依合約約定交屋，是被告違
    約，事實明確。
肆、證據：
原證一：不動產預定買賣契約書暨呈祥園樓報紙廣告影本各乙份。
原證二：系爭土地土地登記謄本影本。
原證三：花蓮郵局八十一年十月二日第七七二號存證信函影本。
原證四：花蓮郵局八十一年十月六日第七八一號存證信函影本。
原證五：花蓮縣吉安鄉聲請調解書影本。
原證六：訴外人己○○書立聲明書影本。
原證七：臺灣花蓮地方法院八十四年度第四六七號刑事判決影本。
原證八：臺灣花蓮地方法院檢察署八十二年度偵字第七九○、三八五號起訴書影本。
原證九：律師函影本。
原證十：臺灣高等法院花蓮分院八十九年度上更字第一一七號刑事判決影本。
原證十一：系爭土地最新土地登記謄本正本乙份。
乙、被告方面：
壹、聲明：原告之訴及其假執行均駁回。並陳明如受不利之判決，願供擔保請准宣告
    免為假執行。
貳、陳述：
一、原告實際繳交金額為壹佰拾伍萬元，被告有通知原告二次，第一次非以存證信
    函方式通知，原告有到場，表示不辦貸款，亦未繳清尾款，第二次被告係寄存證
    信函通知原告，原告未到場。被告有通知原告辦理繳交尾款辦理過戶，係原告拒
    絕繳款，自備款部分尚有壹佰萬元未繳納，尾款為佰萬元，合計尚有肆佰萬元
    未繳納，若原告繳清自備款，被告即可辦理過戶。
二、依不動產預定買賣契約書第一條約定，原告取得土地面積五九．六五平方公尺，
    已移轉面積六四．三六平方公尺，已超出四．七一平方公尺。且依該條約定，公
    共設施及防火巷持分由乙方統一保管持有，以確保公共設施管理使用，為防止買
    方侵占前面道路用地會影響建方受罰。八十七年七月十一日被告應原告要求，售
    與公設土地持分（已辦理移轉增值稅繳納），買賣價格自五十萬元降至三十萬元
    ，據原告於刑事偵查中承認公共設施用地係以三十萬元購買，被告以「如原告按
    時給付尾款，不辦理貸款，一次給付現金」，即同意贈送本產權，被告已辦理過
    戶手續，繳付增值稅，於八十一年十月二十日吉安鄉調解委員會，被告答應公共
    設施地持分所有權人己○○（已立土地使用同意書申請建照）要求，由原告先給
    付己○○五十萬元，並於雙方約定尾款中扣除，被告亦徵詢全體股東同意，事後
    己○○夥同原告陸續向被告提出多起席事告訴，欲共同詐取更大之不法利益。
、證據：
被證一：不動產預定買賣契約書影本。
被證二：土地登記簿本影本。
被證三：存證信函影本。
    理    由
甲、程序方面：
一、依兩造簽訂之不動產預定買賣契約書第十八條約定：「如因本契約而發生訴訟時
    雙方同意以台北市地方法院為管轄法院」，有卷附之不動產預定買賣契約書可證
    ，是本院就本件自有管轄權。
二、按訴狀送達後，原告不得將原訴變更或追加他訴，擴張或減縮應受判決事項之聲
    明者，不在此限。被告於訴之變更或追加無異議，而為本案之言詞辯論者，視為
    同意變更或追加，民事訴訟法第二百五十五條第一項第三款、第二項分別定有明
    文。查本件原告於起訴時原係請求：「被告庚○○應給付原告新台幣壹佰陸拾伍
    萬元及自民國八十一年五月三十日起至清償日止，按年息百分之五計算之利息」
    ，於台灣花蓮地方法院審理中追加丙○○、乙○○（原名：施麗美）、己○○、
    戊○○為共同被告，其聲明第一項變更為：「被告庚○○、丙○○、施麗美、己○○、戊○○應給付原告新台幣壹佰陸拾伍萬元及自民國八十一年五月三十日起
    至清償日止，按年息百分之五計算之利息」，因被告庚○○及乙○○、己○○、
    戊○○於訴之變更、追加無異議，而為本案之言詞辯論，視為同意變更、追加，
    被告丙○○部分之追加則不合法。嗣原告於本院審理中具狀撤回對被告乙○○、
    己○○、戊○○之起訴，並將利息之起算日變更為自起訴狀繕本送達翌日即九十
    年二月六日起至清償日止，按年息百分之五計算之利息，其撤回部分，經本院將
    撤回書狀送達被告乙○○、己○○、戊○○，被告乙○○、己○○、戊○○於書
    狀送達後十日內未提出異議，視為同意撤回。至原告就利息部分之聲明係屬應受
    判決事項聲明之減縮，尚非訴之變更、追加，而與上開規定相符，應予准許，合
    先敘明。
乙、得心證之理由：
一、原告於八十一年元月二十七日與被告簽訂不動產預訂買賣契約書，向被告購買系
    爭房屋及坐落之系爭土地，總價款為伍佰陸拾伍萬元之預售房地，被告將坐落花
    蓮縣吉安鄉○○段第六五四地號土地面積二一八平方公尺，權利範圍三萬分之八
    八五七之所有權移轉登記在原告之妻蔡月蘭名下，其餘系爭土地、系爭房屋尚未
    辦理所有權移轉登記等事實，有兩造不爭執之不動產預訂買賣契約書影本、土地
    登記謄本各一件附卷可稽，此部分事實堪信為真實。
二、經查：依兩造簽訂之不動產預訂買賣契約書第五條約定：「甲方（按：即原告）
    於接到乙方通知，房屋之基地分割登記完畢，地號確定時，甲方應按照左列條件
    於五日內到乙方（按：即被告）指定地點訂定公定契約，倘甲方逾期不辦理者視
    同違約」。雖被告於八十一年十月六日寄發存證信函予原告謂：其於八十一年十
    月一日通知原告辦理產權過戶及貸款手續，原告未依通知辦理已構成違約及原告
    取得土地面積六四．三六平方公尺已超出約定之五九．六五平方公尺云云。惟查
    ：依兩造簽訂之不動產預訂買賣契約書第一條約定：「．．．不動產標示Ａ２棟
    ，建坪約陸玖點陸坪．．．，土地使用面積一００．九平方公尺．．．」，而被
    告登記在原告之妻蔡月蘭名下之土地為花蓮縣吉安鄉○○段第六五四地號土地面
    積二一八平方公尺，權利範圍三萬分之八八五七，僅六四．三六平方公尺，與約
    定之「建坪約陸玖點陸坪」、「土地使用面積一００．九平方公尺」，均相去甚
    遠，是被告所辯其已履行土地過戶事宜顯非實在。
三、次查：依兩造簽訂之不動產預訂買賣契約書第九條約定：「乙方保證本不動產，
    絕無來歷不明或債務糾紛，如因債務未清或產權爭執與第三人發生糾紛時，乙方
    應負責解決。不得使甲方絲毫受損」，有前開不動產預訂買賣契約書影本附卷可
    稽，且為兩造所不爭執。惟被告之合夥人戊○○、己○○因合夥財務上之糾紛，
    及被告將執行合夥業務而持有之部分土地，登記在其妻黃瀅竹名下，乃自八十年
    間起，陸續對被告提起偽造文書等、業務侵占等、詐欺等告訴、自訴，戊○○部
    分為台灣花蓮地方法院檢察署八十一年度偵字第二六０號詐欺等案件、台灣花蓮
    地方法院八十一年度自字第三七號詐欺案件、台灣高等法院花蓮分院八十一年度
    一０一號背信等案件，最後雖經判決不受理確定在案，惟合夥人己○○對被告提
    起之詐欺等案件，經台灣士林地方法院檢察署八十三年度偵字第三七四四號、第
    五０二一號偵查起訴，台灣士林地方法院以八十三年度訴字第一０三０號判決移
    送台灣花蓮地方法院，台灣花蓮地方法院以八十四年度訴字第四六七號判決被告
    業務侵占罪，處有期徒刑十月，案經檢察官上訴，台灣高等法院花蓮分院判決被
    告業務侵占罪，處有期徒刑十月，案經被告上訴，最高法院撤銷原判決，發回台
    灣高等法院花蓮分院，台灣高等法院花蓮分院於九十年一月二日判決被告業務侵
    占罪，處有期徒刑十月，現尚在最高法院審理中，有前開判決影本在卷可參，己○○對被告之訴訟雖尚未確定，惟合夥人戊○○、己○○與被告間之合夥關係已
    發生重大糾紛，纏訟多年未能解決，係屬不爭之事實，被告顯然已違反不動產預
    訂買賣契約書第九條之契約義務，至為灼然。
四、按當事人之一方，應向他方先為給付者，如他方之財產，於訂約後顯形減少，有
    難為對待給付之虞時，如他方未為對待給付或提出擔保前，得拒絕自己之給付，
    民法第二百六十五條定有明文。被告與其合夥人戊○○、己○○間之合夥關係發
    生前述糾紛及訴訟，為原告知悉後，主張不安抗辯權，於被告未解決與其合夥人
    間之系爭土地糾紛前，拒絕履行繼續繳付買賣價金之義務，係屬合法，並無違約
    之情事。
五、次按「因可歸責於債務人之事由，致給付不能者，債權人得請求賠償損害，前項
    情形，給付一部不能者，若其他部分之履行，於債權人無利益時，債權人得拒絕
    該部之給付，請求全部不履行之損害賠償」、「債權人於有第二百二十六條之情
    形時，得解除其契約」、「契約解除時，當事人雙方回復原狀之義務，除法律另
    有規定或契約另有訂定外，依左列之規定：一、由他方所受領之給付物，應返還
    之。二、受領之給付為金錢者，應附加自受領時起之利息償還之。三、受領之給
    付為勞務或為物之使用者，應照受領時之價額，以金錢償還之。四、受領之給付
    物生有孳息者，應返還之。五、就返還之物，已支出必要或有益之費用，得於他
    方受返還時所得利益之限度內，請求其返還。六、應返還之物有毀損、滅失或因
    其他事由，致不能返還者，應償還其價額」。民法第二百二十六條、第二百五十
    六條、第二百五十九條分別定有明文。茲被告與其合夥人戊○○、己○○間之合
    夥關係發生重大糾紛，纏訟多年，迄今已近十年仍未解決，是被告所辯：若原告
    繳清買賣價金，即能移轉土地所有權予原告云云顯非可採。雖被告將部分土地移
    轉登記在原告之妻蔡月蘭名下，惟無法將原告所購買之土地全部移轉登記予原告
    ，仍構成民法第二百二十六條所定之給付不能，則依民法第二百五十六條之規定
    ，原告自得解除契約，從而，原告以本訴訟之起訴狀繕本送達為解除契約之意思
    表示自屬有據。
六、末查：原告分別於八十一年一月二十七日、八十一年二月二十七日、八十一年三
    月二十七日、八十一年四月二十七日、八十一年五月二十九日繳付買賣價金伍拾
    萬元、拾伍萬元、貳拾壹萬元、貳拾捌萬元、拾壹萬元，有不動產預訂買賣
    契約書所附「每次繳款約定日期列表」及原告所提出被告出具之收據二紙在卷可
    證，經核被告出具之收據二紙，其上被告之簽名與被告在不動產預訂買賣契約書
    上、歷次提出之答辯狀及在本院開庭報到單上之簽名相符，該二紙收據應認係屬
    真正。則合計原告繳付之買賣價金為壹佰陸拾伍萬元，被告所辯原告僅繳付壹佰
    拾伍萬元云云自非可採。原告以本訴訟之起訴狀繕本送達為解除契約之意思表
    示，兩造間之買賣契約既經原告合法解除，則原告依民法第二百五十九條第一項
    之規定，請求被告返還已繳付之壹佰陸拾伍萬元，及自起訴狀繕本送達翌日即九
    十年二月六日起至清償日止之遲延利息為有理由，應予准許。
七、兩造分別陳明願供擔保，請准宣告假執行及免為假執行，經核均無不合，爰分別
    酌定相當擔保金額准許之。
八、據上論結，本件原告之訴為有理由，依民事訴訟法第七十八條、第三百九十條第
    二項、第三百九十二條，判決如主文。
中      華      民      國    九十      年      九      月    二十      日
                                            民事第二庭法      官  丁蓓蓓
右為正本係照原本作成。
如對本判決上訴，須於判決送達後廿日內向本院提出上訴狀
中      華      民      國    九十      年      九      月    二十一    日
                                                      法院書記官  陳素卿


司法院資訊處製作；財團法人民間司法改革基金會備份。
